臺灣臺中地方法院刑事判決
110年度易字第2394號
公  訴  人  臺灣臺中地方檢察署檢察官
被      告  黃新翔


上列被告因侵占案件，經檢察官提起公訴（109年度偵字第19132
號），本院判決如下：
    主    文
黃新翔犯業務侵占罪，處有期徒刑柒月。未扣案犯罪所得新臺幣
柒萬元沒收，於全部或一部不能沒收或不宜執行沒收時，追徵其
價額。
    犯罪事實
一、黃新翔於民國107年間，擔任玄天物業有限公司（下稱玄天
    公司）之單幫業務（非玄天公司之正式員工），負責銷售玄
    天公司之殯葬產品，如有完成銷售時，再個別向玄天公司收
    取不特定之佣金。黃新翔於107年9月17日前某日，前往蔡彩
    秋位在臺中市○○區○○路0段000巷00號住處推銷塔位之際，得
    悉蔡彩秋手上持有國寶生前契約2份，乃向蔡彩秋表示可代
    為詢問有無買家，隨即取走蔡彩秋之2份國寶生前契約及印
    章攜回玄天公司，並於翌（18）日由林俊彥以新臺幣（下同
    ）9萬元之價格，將該2份國寶生前契約予以收購，並由玄天
    公司出具收據交付予林俊彥，再由玄天公司真實姓名不詳之
    會計「Rita」於同年10月1日，將向蔡彩秋收購前揭2份國寶
    生前契約之價金7萬元交付予黃新翔，並由黃新翔在支出證
    明單上之經手人欄簽名。詎黃新翔竟基於意圖為自己不法所
    有之侵占犯意，將業務上應交付予蔡彩秋之7萬元，易持有
    為所有之意思侵占入己。嗣蔡彩秋因遲未收到價金且遍尋不
    著黃新翔，遂向國寶集團福座往生禮儀服務股份有限公司（
    以下簡稱國寶公司）辦理中止異動。嗣經林俊彥於108年1月
    9日前往國寶公司臺中分公司欲辦理該2份生前契約過戶手續
    時發現無法辦理，遂聯繫蔡彩秋始悉上情。
二、案經蔡彩秋告發及臺灣高等檢察署臺中檢察分署函由臺灣臺
    中地方檢察署檢察官偵查起訴。
    理    由
一、證據能力部分：
　　按被告以外之人於審判外之言詞或書面陳述，除法律有規定
    者外，不得作為證據；被告以外之人於審判外之陳述，雖不
    符合刑事訴訟法第159條之1至第159條之4之規定，但經當事
    人於審判程序同意作為證據，法院審酌該言詞陳述或書面陳
    述作成時之情況，認為適當者，亦得為證據。當事人、代理
    人或辯護人於法院調查證據時，知有第159條第1 項不得為
    證據之情形，而未於言詞辯論終結前聲明異議者，視為有前
    項之同意，刑事訴訟法第159 條第1項、第159條之5定有明
    文。查本件判決認定犯罪事實所引用之被告黃新翔以外之人
    於審判外之陳述，公訴人及被告均表示不爭執，且迄至言詞
    辯論終結前均未聲明異議，且經本院審酌該等證據資料製作
    時之情況，並無違法不當及證明力明顯過低之瑕疵，堪認作
    為證據應屬適當，依上開規定，均具有證據能力。至於不具
    供述性之非供述證據，並無傳聞法則之適用，該等證據既無
    證據證明係公務員違背法定程序所取得，復經本院踐行調查
    證據程序，且與本案具有關聯性，亦均有證據能力。
二、認定犯罪事實之證據及理由：
　　訊據被告黃新翔固坦承有自玄天公司取得7萬元款項之事實
    ，然辯稱該款項或係其為玄天公司販售本件2份生前契約所
    獲得之獎金、或為其為玄天公司販售其他國寶生前契約所獲
    得之獎金，否認有侵占款項之行為，亦否認有自告發人處取
    走2份國寶生前契約含印章及取得告發人身分證拍攝照片之
    事實等語。經查：
　㈠就被告自告發人蔡彩秋處取得系爭2份國寶生前契約之過程，
    業據告發人蔡彩秋先後於警詢、偵查中及本院審理時陳述如
    下：
　1.蔡彩秋於警詢指訴：伊是在107年9月間(確實日期已忘記)13
    時許左右，在台中市○○區○○路○段000巷00號住家遭玄天公司
    業務黃新翔（即被告），以要幫伊仲介賣國寶生前契約為由
    ，將伊本人的國寶生前契約正本及印章騙走，並於107年9月
    18日將其國寶生前契約賣給林俊彥，但買賣過程黄新翔並未
    經過伊同意。此段期間曾多次聯絡黃新翔，但其都不接聽電
    話，伊因此向國寶集團福座往生禮儀服務股份有限公司申請
    中止異動，辦理中止異動後，林俊彥就打電話給伊，詢問為
    何要將國寶生前契約中止異動，伊告訴林俊彥，是因為黃新
    翔並未經過伊同意，即將國寶生前契約賣出，且伊尚未收到
    買賣款項，是遭黃新翔詐騙伊的國寶生前契約。因伊辦理中
    止異動手續，目前尚未有損失，辦理恢復要1,200元。購買
    伊國寶生前契約的林俊彥損失9萬元，林俊彥有給伊看其購
    買生前契約的收據影本、支出證明書影本及黃新翔的人事資
    料表影本等語（見偵卷第35至37頁）。
　2.蔡彩秋於偵查中陳述：被告黃新翔來跟伊談，一開始說要幫
    忙賣塔位，但因伊資料不齊全，就跟他說伊還有國寶生前契
    約，並將整套契約跟印章給他看，黄新翔說要幫伊問問看就
    拿走了，但之後就都找不到他。國寶生前契約及印章是伊交
    付給黄新翔，因為他說要幫忙問問看，伊沒有想那麼多就交
    給他，現在資料都還在林俊彥身上，後來伊主動向國寶公司
    通知中止異動，林俊彥說有付9萬元，還有打電話問伊有無
    收到7萬元，但伊回答並沒有收到錢，也沒有黄新翔的消息
    等語（見偵卷第103至104頁）。
　3.蔡彩秋於本院證述：被告黃新翔原本與伊說要幫忙賣塔位，
    伊想到自己還有國寶生前契約，就拿給他看一看，看過後被
    告就說要幫忙賣，伊就請他幫忙問價錢。伊是將2份國寶生
    前契約含印章交給被告拿走，後來伊想想，又打電話跟被告
    講說不想賣了，被告隔天還來跟伊說要伊的身分證才能去跟
    客戶解約，伊信以為真，就拿身分證讓被告用手機拍照存檔
    ，但後來被告就消失的無影無蹤，打電話也找不到。是被告
    主動來找伊，說是玄天公司的業務員，要幫伊賣玉佛寺的塔
    位，伊想有兩份國寶生前契約，想透過被告來賣，就叫他幫
    忙問問看，並把兩份國寶生前契約交給被告。等被告拿走後
    ，伊反悔不想賣了，隔天被告就過來找伊，並說這2份生前
    契約已經賣給別人，如要解約要拿伊的身分證，並用手機拍
    照伊的身分證，但之後就再也找不到被告。這2份生前契約
    是民國90年用分期付款買的，當時1份應該是7萬8,000元。
    林俊彥因為要辦理生前契約過戶有來找伊，伊就向他說明原
    委，因為被告拿走契約後一直聯絡不到，伊主動打給國寶公
    司說要中止異動，國寶就幫伊辦中止異動。後來林俊彥打電
    話來找伊，並要伊配合跟他一起去警察局備案，說是被告拿
    了他的錢，但並沒有交給伊7萬元。伊跟被告見面那次，是
    有將2份生前契約的正本交給被告，他說要看看，看看後就
    直接塞在被告包包裡，並說：「好，我馬上幫妳」。在2份
    契約裡還擺了伊的印章，隔天被告再跟伊要身分證拍照，請
    被告處理時並不知道外面行情，只是請被告問看看價錢，隔
    了好幾個月後，林俊彥為了過戶之事與伊聯絡，並向伊說他
    買這2份國寶生前契約花了7萬元等語（見本院卷第89至97頁
    ）。
　4.依證人即告發人蔡彩秋上開證述，其確實曾將系爭2份國寶
    生前契約正本連同印章交付予被告，被告取走後再持以向林
    俊彥銷售，但被告並未將處理此2份生前契約所得款項交付
    蔡彩秋，被告雖一再辯稱當時並未從蔡彩秋處取走2份國寶
    生前契約及印章，不太記得有跟蔡彩秋拿2份生前契約的事
    等語（見偵卷第103，本院卷第110、114頁），根本不符事
    實。
　㈡另證人林俊彥係與擔任玄天公司業務之被告接洽系爭2份國寶
    生前契約，並給付玄天公司9萬元，作為收購此2份國寶生前
    契約之費用，業經林俊彥於偵查中及本院證述如下：
　1.林俊彥於偵查中證述：伊從事殯葬行業，係94年進入龍巖人
    本，從事塔位、生前契約之銷售。伊認識玄天公司陳宏价總
    經理，被告黃新翔為陳總的員工，伊曾經向黄新翔購買2份
    蔡彩秋之生前契約，玄天公司的業務若在外面接收到有想要
    賣生前契約的客戶，就會告訴伊，伊就會跟玄天公司開價想
    收購的價錢，再由黄新翔去跟客戶收購。當時黃新翔有跟伊
    說有人要賣，伊就跟玄天公司談兩份9萬元，並直接給公司9
    萬元，黃新翔拿出客戶的生前契約正本2份及原契約上的印
    章，伊認為客戶已經同意賣，所以就付費購買。是黄新翔直
    接將這些資料交給伊，並說客户答應要賣，伊才會給玄天公
    司9萬元。伊通常拿到國寶生前契約就會去公司辦理權利過
    戶手續，但此次去了才發現不能辦理過戶，詢問蔡彩秋才知
    道其並沒有收到錢，伊再問玄天公司，玄天公司說是有把7
    萬元給了黄新翔。伊算是二手商，會將之前有人想投資購買
    的生前契約，以較低的價格收購，再賣給實際需要使用的人
    ，伊跟玄天公司的交易都很單純，不會一筆混一筆，且當時
    並沒有很多交易，約2、3個月只有這一次（見偵7240卷第12
    0至121頁）。
　2.林俊彥於本院證述：被告的老闆陳鴻敬（音譯）是伊的朋友
    ，被告則是公司的業務，伊是在玄天公司協助處理殯葬事宜
    ，有點類似顧問性質，才會認識被告。原本沒見過蔡彩秋，
    是因辦理國寶契約過戶但辦不過，一查原因是因為契約被蔡
    彩秋中止異動，且契約上面有她的姓名、電話，才會跟她聯
    絡，聯絡後才知道原來是被告將她的資料拿走，為此還陪同
    蔡彩秋去太平分局提告。被告之前有幾份生前契約，是伊幫
    忙承接過來，都沒有問題，突然這件不能過戶，因為被蔡彩
    秋中止，造成伊不能辦過戶，加上那時玄天公司也倒掉了，
    伊無法找到被告，只好聯絡蔡彩秋問明原因，她才告訴伊說
    她的生前契約是遭被告騙走，伊才會陪同蔡彩秋一起去太平
    分局提告。玄天公司是有開9萬元的收據給伊，就是偵7240
    卷第67頁的收據影本，上面記載「茲收到林俊彥先生代銷國
    寶生前契約款項計新台幣玖萬元」，因為這2份生前契約，1
    份是4萬5,000元，2份合計就是9萬元。伊用9萬元跟玄天公
    司收，所以要付9萬元給公司，公司再開收據給伊，表示有
    拿到這筆款項。蔡彩秋的2份國寶生前契約，是伊跟玄天公
    司購買，玄天公司再交給伊。至於偵7240卷第69頁有份107
    年10月1日，事由欄位記載「國寶契約賣家費用X2張、7 萬
    元」，會計「Rita」以及經手人「黃新翔」的支出證明單，
    就是玄天公司跟蔡彩秋以7萬元購買這2份生前契約的費用。
    伊是給玄天公司9萬元，玄天公司透過被告應該要支付蔡彩
    秋7萬元，玄天公司從中獲利2萬元。這份支出證明單是要證
    明玄天公司有把7萬元交給被告，是讓他支付給賣家的費用
    ，因為上面寫得很清楚就是「賣家費用」，並不是業務獎金
    。至於佣金2萬元部分，玄天公司是會另外再撥佣給被告抽
    成。被告雖稱所有的契約都是直接與伊當面對接，但伊之前
    全部都是透過玄天公司，被告雖直接跟伊對接，但中間還是
    有透過玄天公司。就算被告將生前契約直接交給伊，伊當時
    也認為是從被告拿到的，包括證件、契約正本，認為沒有問
    題後，伊才交錢給玄天公司。對於被告雖稱林俊彥與玄天公
    司簽的收據是107年9月18日，而蔡彩秋說被告向她收走契約
    之後，隔天就不想賣了，被告再跟蔡彩秋講說要解約，但這
    筆7萬元款項被告是10月1日拿到，因為上面只有寫「賣家費
    用」，被告當初曾幫林俊彥承辦許多件，並不知道是哪一筆
    等語云云，但林俊彥證述因為當時是只有這一筆，並不是每
    天都有，被告是一段時間才會突然有一筆，當時與被告都是
    一筆一筆在對，被告不應將這件扯到之前的其他件。這兩份
    生前契約是各4萬5,000元，總共是9萬元，金額是其與玄天
    公司談的。之前還有別的國寶契約，也都是1份4萬5,000元
    ，這個金額是伊與玄天公司講好的，並不是跟被告講好的，
    因為伊已經與玄天公司談好金額，是透過公司並不是針對被
    告個人，伊是交錢給公司，公司開收據給伊，一定是對公司
    ，而不是對被告個人，從被告處取得生前契約時，也不會跟
    他談價錢。之前經手的國寶契約都能順利辦過戶，這次是因
    蔡彩秋突然去國寶將契約中止異動，才沒辦法辦過戶。以前
    的作業方式是拿到生前契約過幾天就去辦過戶，此次是因為
    在9月份就付了錢，但因為要找買主，到1月份才去辦過戶，
    才發覺有問題，之前可以很快找到買主，但這筆找買主較慢
    ，等找到買主且要辦過戶時，才發現蔡彩秋中止異動。確實
    有跟蔡彩秋講說，被告當時是有說兩份7萬元要跟其收購，
    因為確定被告是有這樣跟伊說過等語（見本院卷第98至110
    頁）。
　3.綜合林俊彥之證述，當可確認系爭2份國寶生前契約，係被
    告於玄天公司交付予林俊彥，林俊彥並因此將共計9萬元收
    購款項給付玄天公司，並由玄天公司開立9萬元收據之事實
    。顯然被告一再辯稱並未至蔡彩秋處取走系爭2份國寶生前
    契約，並未將2份國寶生前契約交付予林俊彥之辯詞，根本
    不符實情。且就被告取得之7萬元款項之性質，明確說明係
    屬應給付予提供2份國寶生前契約之蔡彩秋之購買費用，根
    本與獎金無涉。　
  ㈢觀諸被告對於究竟有無自蔡彩秋處取走系爭2份國寶生前契約
    （含印章），於本院辯稱：這件事伊也有點忘記了、不太記
    得。蔡彩秋雖說是伊拿走了，伊當時為了要做代購，確實有
    去蔡彩秋家中找她談，但那時及後來並沒有談成等語（見本
    院卷第59至60頁）。再就其所收取玄天公司7萬元款項之性
    質、去處，先係就偵7240卷第67頁之玄天公司支出證明單固
    自承為其所簽具，其上載有「107年10月1日，事由：國寶契
    約賣家費用×2張 NT70,000」等內容，辯稱公司是有給伊7萬
    元，但公司並沒有說要轉交給蔡彩秋，伊有將之交給其他客
    人但忘記名字，不是只有蔡彩秋一個客人，這7萬元是會計
    交給伊的等語（見偵7240卷第122頁）；後再稱伊確實有將
    錢拿給客人，但因很久了，給誰不知道，伊並未接到客人反
    應沒收到錢等語（見偵7240卷第148頁）；後再辯稱：當時
    伊所收購的不只這一件，伊確實是有向蔡彩秋收購，也都有
    交給林俊彥，當時並沒有客人反應，只有這一件有反應（見
    偵19132卷第52頁）；後再辯稱：那7萬元如果是給客人，伊
    都有給，記得與蔡彩秋並未談成，至於若未談成，何以能將
    蔡彩秋的生前契約交回給玄天公司再轉交給林俊彥，伊則回
    答忘記了，但稱當時真的沒有跟蔡彩秋有金錢往來，對於公
    司給的7萬元，因當時做的不是只有蔡彩秋一人，已不記得
    有無交給蔡彩秋等語（見偵19132卷第132頁）。於本院再改
    辯稱：7萬元雖然伊有經手，但林俊彥也沒有具體表示是要
    給蔡彩秋，伊認為7萬元是伊的獎金，並沒有侵占款項。是
    玄天公司的會計交給伊7萬元，伊認為7 萬元是獎金，當時
    會計交給伊時是用獎勵分成的名目，至於支出證明單上面明
    確記載「國寶契約、賣家費用x2張＝70,000 」等內容，辯稱
    伊並不知道他們是怎麼寫的，但當時是跟伊說7萬元就是獎
    勵分紅，對於7萬元係如何計算，又稱林俊彥有說買回來的
    國寶契約愈便宜，獎金就愈多，伊當時幫公司收購了很多份
    ，這7萬元就是伊獲得的獎金等語（見本院卷第60頁）。後
    再辯稱：伊確實有拿7萬元，但是支出證明單上只有寫國寶
    生前契約，伊當初承辦的國寶生前契約不只蔡彩秋這一份，
    伊認為7萬元是伊的獎金等語（見本院卷第87至88頁）。綜
    合被告針對相同問題之答覆內容，屢屢更易，其雖辯稱此7
    萬元係獎金，無須將之交付蔡彩秋等語，然查被告根本無法
    說明其所稱之7萬元獎金，究竟係如何約定與計算，且有時
    稱係針對本件2份吳彩秋之生前契約處理所得之獎金，有時
    又稱是之前為玄天公司處理其他生前契約所獲取之獎金，辯
    詞相互歧異，然就此7萬元款項之性質，業經玄天公司支出
    證明單上明確寫出「國寶契約賣家費用×2張」之文字，並無
    被告所稱係獎金性質之隻字片語，且經林俊彥證述，此7萬
    元係因其以9萬元向玄天公司購買2份國寶生前契約，玄天公
    司應支付予蔡彩秋之費用，而蔡彩秋既提供其2份生前國寶
    契約出售，自應有一定對價收益，如何可能係被告所辯稱將
    該次買賣價款全數作為獎金發放，甚或係其所辯稱之前銷售
    生前契約所應得之獎金，被告所辯完全不合常理，更非事實
    。
  ㈣此外，另有108年2月1日員警職務報告、臺中市政府警察局太
    平分局坪林派出所受理各類案件紀錄表、受理刑事案件報案
    三聯單、內政部警政署反詐騙案件紀錄表、指認犯罪嫌疑人
    紀錄表：蔡彩秋指認、林俊彥指認、玄天物業有限公司被告
    之人事資料表、玄天公司出具之收據、支出證明單、國寶生
    前契約及轉讓登記表影本（見偵7240卷第21、23、25、27、
    49至52、53至56、57、67至69、71至91頁）、110年1月21日
    員警職務報告等資料在卷可稽（見偵19132卷第71頁），本
    件事證明確，被告侵占7萬元款項之犯行，堪以認定，應依
    法論罪科刑。
三、論罪科刑：
  ㈠按侵占業務上持有物罪，以其所侵占之他人所有物係因執行
    業務而持有為構成要件，所謂業務係指吾人於社會上之地位
    所繼續經營之事務而言（最高法院71年度台上字第5508號判
    決意旨參照）。另刑法上所謂業務，係以事實上繼續執行之
    業務為準，凡以反覆為同種類之行為為目的之社會活動，均
    屬一種業務，一人未必僅從事某一種專業，如一人同時兼有
    二種或三種以上之業務，而侵占其中一種業務上所持有之物
    ，亦成立業務上之侵占罪（最高法院72年度台上字第6872號
    判決意旨參照）。查本件被告雖非玄天公司之正式員工，然
    長期負責玄天公司之殯葬產品代收、代購，業據被告所自承
    （見本院卷第60頁），且有被告自填之人事資料留存於玄天
    公司（見偵卷第57頁），另證人即告發人蔡彩秋證述，被告
    與其接洽時係自稱為玄天公司之業務員（見本院卷第90頁）
    ，證人林俊彥亦證述其是將被告當成玄天公司之業務人員（
    見本院卷第98頁），顯然被告係以本件所涉生前契約之買賣
    ，作為其業務內容之一部分，實屬其反覆為同種類之行為為
    目的之社會活動，是屬因業務而持有系爭2份國寶生前契約
    及7萬元款項。
  ㈡核被告所為，係犯刑法第336條第2項之業務侵占罪，檢察官
    雖起訴被告犯刑法第335條第1項侵占罪，然本件被告就其擔
    任玄天公司之單幫業務，長期負責銷售玄天公司之殯葬產品
    ，自應屬其業務之範圍，本件原起訴之侵占犯罪事實與本院
    認定之業務侵占犯罪事實間，基本社會事實既屬同一，並經
    本院告知被告上開罪名（見本院卷第88頁），業已給予被告
    之機會，無礙其防禦權，爰依刑事訴訟法第300條，依法變
    更起訴法條。
  ㈢爰以行為人之責任為基礎，審酌被告不思循正規途徑獲取財
    物，反企圖不勞而獲，任意侵占其為玄天公司處理事務所取
    得之金錢，顯然欠缺尊重他人財產權之觀念，所為實有不當
    ；且犯後一再否認犯行，辯詞反覆不一、相互歧異，態度不
    佳；兼衡被告自述高職畢業之教育程度、現正找工作中、與
    母親、哥哥同住、經濟狀況一般等語（見本院卷第120頁）
    ，暨其犯罪動機、目的、手段、犯罪所生之危害等一切情狀
    ，量處如主文所示之刑。　　
四、沒收部分：
    按犯罪所得，屬於犯罪行為人者，沒收之；沒收，於全部或
    一部不能沒收或不宜執行沒收時，追徵其價額；刑法第38條
    之1第1項前段、第3項定有明文。本件被告侵占之7萬元屬其
    犯罪所得，應依法宣告沒收，因並未扣案，是於全部或一部
    不能沒收或不宜執行沒收時，追徵其價額。　　
據上論斷，應依刑事訴訟法第299條第1項前段、第300條，刑法
第336條第2項、第38條之1第1項前段、第3項，刑法施行法第1條
之1第1項，判決如主文。
本案經檢察官王亮欽提起公訴，檢察官蔣得龍到庭執行職務。
中　　華　　民　　國　　111 　年　　6 　　月　　30　　日
            刑事第九庭  審判長  法  官  陳培維
　　　　　　　　　              法  官  陳怡珊
　　　　　　　　　              法  官  彭國能
以上正本證明與原本無異。
如不服本判決應於收受判決後20日內向本院提出上訴書狀，並應
敘述具體理由；其未敘述上訴理由者，應於上訴期間屆滿後20日
內向本院補提理由書（均須按他造當事人之人數附繕本）「切勿
逕送上級法院」。
告訴人或被害人如不服判決，應備理由具狀向檢察官請求上訴，
上訴期間之計算，以檢察官收受判決正本之日起算。
                                書記官  陳宇萱
中　　華　　民　　國　　111 　年　　6 　　月　　30　　日
附錄本案論罪科刑所犯法條
中華民國刑法第336條
對於公務上或因公益所持有之物，犯前條第1項之罪者，處1年以
上7年以下有期徒刑，得併科15萬元以下罰金。
對於業務上所持有之物，犯前條第1項之罪者，處6月以上5年以
下有期徒刑，得併科9萬元以下罰金。
前2項之未遂犯罰之。